【裁判字號】    97,台上,2244
【裁判日期】    971023
【裁判案由】    給付價金
【裁判全文】
最高法院民事判決            九十七年度台上字第二二四四號
上  訴  人  甲 ○ ○
訴訟代理人  周 承 武律師
上  訴  人  乙○○○
            丙 ○ ○
共      同
訴訟代理人  郭 令 立律師
被 上訴 人  瑞華事業股份有限公司
法定代理人  丁 ○ ○
法定代理人  戊 ○ ○
訴訟代理人  莊 乾 城律師
上列當事人間請求給付價金事件，上訴人對於中華民國九十七年
五月二十日台灣高等法院第二審判決（九十六年度上字第六四○
號），提起上訴，本院判決如下：
    主  文
原判決廢棄，發回台灣高等法院。
    理  由
本件被上訴人主張：伊於民國六十四年間，在台北縣永和市○○
段一六二、一六三等地號土地上（下稱系爭一六二、一六三號土
地）興建市場及店鋪，上訴人均為承購戶，其中上訴人甲○○係
購買台北縣永和市○○路六十六號一、二樓，價款新台幣（下同
）二百六十五萬元，上訴人乙○○○購買Ｂ１２棟三樓，價款九
十三萬五千元，上訴人丙○○購買Ｄ１棟三樓，價款五十五萬八
千七百元。惟上訴人甲○○、乙○○○、丙○○依序各尚有尾款
六十五萬元、三十八萬元、三十八萬元未繳。嗣雙方於八十八年
五月三十一日在台北縣中和地政事務所進行調解，並達成以下之
協議（下稱系爭協議）：(1)由上訴人辦理建物之第一次登記。(2)
上訴人給付尾款加計年息百分之五計算之五年利息，先存入銀行
，被上訴人之清算人俟建物申請人辦理建物第一次登記完畢後再
提兌。而上訴人已辦妥建物第一次登記完畢，上訴人甲○○、乙
○○○、丙○○並未依約給付上述尾款，及按年息百分之五計算
之五年利息（依序為十六萬二千五百元、九萬五千元、九萬五千
元），合計上訴人甲○○、乙○○○、丙○○依序各應給付被上
訴人八十一萬二千五百元、四十七萬五千元、四十七萬五千元等
情，爰依系爭協議之約定，求為命上訴人各如數給付及分別加付
法定遲延利息之判決。
上訴人甲○○則以：依買賣契約所載，伊並非契約當事人，被上
訴人對伊起訴，當事人不適格。又依契約之約定及系爭協議，被
上訴人負有將系爭一六二之二地號土地移轉予伊之義務，惟被上
訴人迄今未辦理移轉，伊自得主張同時履行抗辯。且被上訴人遲
至九十五年十一月六日始提起本件訴訟，已罹時效。上訴人乙○
○○、丙○○則以：依買賣契約之約定，被上訴人應將伊所購買
之建物及基地辦理所有權移轉登記予伊後，伊始有給付尾款之義
務，惟被上訴人迄今尚未將伊所購買之建物及其基地（含法定空
地）全部辦理所有權移轉登記予伊，伊自無先給付尾款之理。又
被上訴人明知其所興建之上開建物及基地，產權不能完全辦理過
戶，且其與地主間之訴訟，業經判決其敗訴，卻在八十八年五月
三十一日之調處中，稱將與伊等承購戶共同經由訴訟取得基地未
移轉部分，與其上之建物過戶予伊等，誆騙伊等同意交付尾款及
利息，伊於協議時並不知情，而同意給付尾款，伊自得撤銷該調
處協議等語，資為抗辯。
原審維持第一審所為命上訴人各如數給付上開本息之判決，駁回
上訴人之上訴，無非以：被上訴人主張之事實，已據提出台北縣
中和地政事務所函及台北縣中和地政事務所調處紀錄為證。被上
訴人係根據系爭協議，對協議之當事人即上訴人甲○○提起本件
訴訟，當事人適格並無欠缺。又兩造係於八十八年五月三十一日
經由調處達成協議，被上訴人據以訴請上訴人履行，尚未罹於十
五年時效。次查兩造所作成之系爭協議，應認為具有私法上和解
契約之效力。上訴人丙○○、乙○○○雖辯稱：被上訴人明知其
與地主間曾有訴訟，業經判決其敗訴，已不可能依買賣契約完整
交付上訴人所購買之建物及其基地，卻於調處中誆騙上訴人等承
購戶同意交付尾款及利息云云，惟為被上訴人所否認，上訴人又
無法舉證以實其說，自不足採。再者，關於系爭協議第一項所載
「准申請人辦理建物第一次登記」，其所指之建物，由台北縣中
和地政事務所之相關資料，並參酌證人蔡珠明、鄭美衍之證詞，
再輔以系爭買賣糾紛所衍生之歷史過程，堪認被上訴人主張係指
未占用鄰地之部分等語應足採信。另依系爭協議第二項之約定，
上訴人之給付尾款義務與被上訴人之移轉土地登記義務，尚不發
生同時履行之抗辯。至於上訴人丙○○所提出蔡榮堂建築師之授
權書縱可認為真正，惟依該授權書所載，該六十六萬元債權已逾
十五年時效，上訴人丙○○所為抵銷之抗辯即不足採。從而，被
上訴人本於系爭協議第二項，請求上訴人各如數給付上開本息，
均為有理由等詞，為其判斷之基礎。
按系爭協議具有和解契約之效力，乃原審所認定。而和解之本旨
，究為創設，抑為認定，應依和解契約之內容定之。當事人以他
種之法律關係或以單純無因性之債務約束等，替代原有之法律關
係時，屬於創設之性質；否則，以原來明確之法律關係為基礎而
成立和解時，則僅有認定之效力，債務人如不履行和解契約，債
權人仍得依原有法律關係請求（本院八十三年台上字第六二○號
判例參照）。又買賣標的物與其價金之交付，原則上應同時為之
，此觀民法第三百六十九條之規定自明。依系爭協議觀之，兩造
係就其原有買賣之建物登記、尾款給付及基地部分等事項成立和
解（見一審卷五一至五五頁），其為基礎之法律關係仍係原先之
買賣關係。而上訴人甲○○購買之建物所占用之系爭一六二之二
號土地，被上訴人已於七十七年間取得所有權（見原審卷(一)三三
頁），顯然與系爭協議第三項「瑞華建設公司清算人負責與住戶
共同取得基地未移轉部分，並將該房屋應得之法定土地過戶予承
購戶，雙方按比例分擔訴訟費用」之約定無關，且被上訴人於第
一審所提出之律師函亦載明其願將系爭一六二之二號土地移轉登
記予上訴人甲○○，而請求上訴人甲○○支付價金及尾款（見一
審卷一九一頁正反面），則上訴人甲○○主張同時履行抗辯，似
非無據。原審未遑詳求，即遽為與此相反之認定，已有可議。次
查上訴人乙○○○及丙○○購買之建物，依建物測量成果圖及建
物謄本所示，其所分別占用之系爭一五六之一、一五九及一六一
號土地（見一審卷六七、七七、一一五頁），被上訴人於八十八
年五月三十一日協議前經向該土地地主請求移轉，而受敗訴判決
確定，有台灣板橋地方法院八十五年度重訴字第一三四號判決可
稽（見一審卷一五九至二○八頁），似見被上訴人在協議時已知
悉其無法將之移轉予上訴人乙○○○、丙○○，卻仍在協議中表
示願負責與住戶取得基地，將房屋應得之土地過戶予承購戶（見
上開協議書第三項），則上訴人乙○○○、丙○○抗辯：被上訴
人明知其與地主間曾有訴訟，業經判決其敗訴，已不可能依買賣
契約完整交付渠等所購買之建物及其基地，卻於調處中誆騙渠等
同意交付尾款及利息云云，並聲請訊問證人韓維寶、林玉雲（見
原審卷(一)一四九、一五五頁），似亦非無據，原審未予傳訊證人
加以審認，復未說明不予訊問之理由，即率以上訴人乙○○○、
丙○○無法舉證以實其說，而為其不利之論斷，尤嫌疏略。另上
訴人丙○○所購建物占有系爭一六二之二號土地部分，被上訴人
於協議前已取得其所有權，有如上述，丙○○就此部分是否不能
為同時履行抗辯之主張，亦待澄清。上訴論旨，指摘原判決不當
，求予廢棄，非無理由。
據上論結，本件上訴為有理由。依民事訴訟法第四百七十七條第
一項、第四百七十八條第二項，判決如主文。
中    華    民    國  九十七  年    十    月  二十三  日
                      最高法院民事第六庭
                          審判長法官  朱  建  男
                                法官  顏  南  全
                                法官  林  大  洋
                                法官  沈  方  維
                                法官  鄭  玉  山
      本件正本證明與原本無異
                                      書  記  官
中    華    民    國  九十七  年   十一   月    四    日
                                                Ａ


司法院資訊處製作；財團法人民間司法改革基金會備份。
